臺灣桃園地方法院民事判決　　　　　　　 96年度訴字第106號
原　　　告　戊○○
訴訟代理人　陳文雄律師
複　代理人　康勝男律師
被　　　告　丁○○
　　　　　　丙○○
　　　　　　乙○○
　　　　　　甲○○
　　　　　　己○○
　　　　　　　　　　　　號
上列當事人間請求分割共有物事件，本院於民國96年11月14日辯
論終結，判決如下：
    主      文
原告與被告丁○○、丙○○、乙○○、甲○○、己○○共有坐落
桃園縣觀音鄉○○段第二七三及二七二之六地號，面積分別為一
千三百九十二平方公尺及一千八百九十七平方公尺之兩筆土地，
准予合併分割。分割方法為：如附圖所示方案一，假分割地號二
七二之六，面積為六百五十七平方公尺之土地，分歸原告取得；
假分割地號二七二之六（Ｄ），面積為一百九十二平方公尺、假
分割地號二七二之六（Ｆ），面積為八十九平方公尺、假分割地
號二七三（Ｂ），面積為一百九十一平方公尺、假分割地號二七
三（Ｄ），面積為一百八十二平方公尺之土地，分歸被告丁○○
取得；假分割地號二七二之六（Ｅ），面積為二百九十三平方公
尺、假分割地號二七三（Ｃ），面積為三百六十五平方公尺之土
地分歸被告丙○○取得；假分割地號二七二之六（Ｂ），面積為
一百三十五平方公尺、假分割地號二七二之六（Ｃ），面積為十
平方公尺、假分割地號二七二之六（Ｇ），面積為十七平方公尺
、假分割地號二七三（Ａ），面積為一百零四平方公尺、假分割
地號二七三（Ｅ），面積為三百九十二平方公尺之土地，分歸被
告乙○○取得；假分割地號二七二之六（Ａ），面積為五百平方
公尺、假分割地號二七三，面積為一百五十八平方公尺之土地，
歸被告甲○○、己○○取得，並依應有部分各二分之一維持共有
。
訴訟費用由兩造依附表所示之應有部分比例負擔。
    事實及理由
一、本件被告5 人經合法通知，無正當理由未於最後言詞辯論期
    日到場，核無民事訴訟法第386 條各款所列情形，爰依原告
    之聲請，由其一造辯論而為判決。
二、本件原告主張：兩造共有坐落桃園縣觀音鄉○○段273 地號
    ，面積為1392平方公尺，及同段272-6 地號，面積為1897平
    方公尺之2 筆土地（下稱系爭2 筆土地），原告及被告丁○○、丙○○、乙○○就系爭2 筆土地之應有部分均為5 分之
    1 ，被告甲○○、己○○就系爭二筆土地之應有部分則各為
    10分之1 。又系爭2 筆土地並無因物之使用目的不能分割之
    情事，兩造亦未有不分割之協議，復因兩造就系爭2 筆土地
    之占有使用狀況不一，無法就分割方法達成協議，爰依民法
    第823 條第1 項、第824 條第2 項規定，求為判決如主文第
    1 項所示。
三、被告之陳述：
  (一)被告甲○○、己○○雖未於最後言詞辯論期日到場，惟據渠
    等之前所提出之書狀陳述略以：同意將系爭2 筆土地合併分
    割，且因兩人為母子關係，於分割後願保持共有，對於分割
    方案並無意見等語。
  (二)被告乙○○雖未於最後言詞辯論期日到場，惟據其以前所為
    之陳述略以：伊於桃園縣觀音鄉○○段第273 地號土地上有
    房屋1 棟，希望可分得該房屋占有之部分。
  (三)被告丁○○、丙○○經合法通知，無正當理由均未於言詞辯
    論期日到場，亦未曾提出書狀作何聲明及陳述。
四、經查：
  (一)按各共有人，得隨時請求分割共有物。但因物之使用目的不
    能分割或契約訂有不分割之期限者，不在此限。又共有物之
    分割，依共有人協議之方法行之。分割之方法，不能協議決
    定者，法院得因任何共有人之聲請，命為原物分配或變賣共
    有物，以價金分配於各共有人，民法第823 條第1 項及第82
    4 條第2 項分別定有明文。次按分割共有物，以消滅共有關
    係為目的。法院裁判分割共有土地時，除因該土地內部分土
    地之使用目的不能分割（如為道路）或部分共有人仍願維持
    其共有關係，應就該部分土地不予分割或准該部分共有人成
    立新共有關係外，應將土地分配於各共有人單獨所有（最高
    法院69年台上字第1831號判例參照）。經查，原告主張系爭
    2 筆土地為兩造所共有，各共有人之應有部分各詳如附表所
    示，兩造就系爭土地未訂立不分割之協議，又無法協議分割
    等情，業據其提出土地登記第2 類謄本、地籍圖謄本等件為
    證，並為被告5 人所不爭執，應堪信為真實。再者，依上開
    土地登記謄本及地籍圖謄本所示，可知系爭2 筆土地均屬農
    牧用地，並相互毗鄰，且各筆土地之所有權人、權利範圍均
    相同，是原告請求分割系爭2 筆土地，應予准許。
  (二)按裁判分割共有物，屬形成判決，法院定共有物之分割方法
    ，固應斟酌當事人之聲明、共有物之性質、經濟效用及全體
    共有人之利益等，而本其自由裁量權為公平合理之分配，但
    並不受當事人聲明、主張或分管約定之拘束（最高法院93年
    度台上字第1797號判決要旨參照）。經查，桃園縣觀音鄉○○段第273 地號土地上有房屋3 棟，門牌號碼為桃園縣觀音
    鄉○○段82-5號之2 層加強磚造建物，旁有鐵皮搭蓋之車庫
    ，由被告丁○○使用，臨棟門牌號碼為同段第82-4號之1 層
    加強磚造房屋，旁有鐵皮屋頂之車庫，由被告乙○○使用，
    另被告丙○○所有房屋之門牌號碼為同段第91號等情，業據
    本院會同桃園縣中壢地政事務所人員履勘現場屬實，並製有
    勘驗筆錄及如附圖所示之土地複丈成果圖、現場照片7 張在
    卷可稽。又原告主張將系爭2 筆土地合併後，再依如附圖所
    示方案一為分割等語，被告乙○○則陳稱伊於桃園縣觀音鄉
    ○○段第273 地號土地上有房屋1 棟，希望可分得該房屋占
    有之部分等語。本院審酌如附圖所示方案一，分割後各部分
    土地尚稱完整，且被告丁○○、丙○○、乙○○各自所有使
    用之3 棟房屋均位於渠等所分得之土地上，可免拆屋之不便
    ，依該方案雖致被告丁○○所有鐵皮搭蓋之車庫須加以拆除
    ，惟若採如附圖所示方案二，被告丁○○雖得保有上開鐵皮
    搭蓋之車庫，然伊所配得其餘補足土地之面積，相對縮小，
    且臨路面寬較窄，不利於後續之使用、收益，況此方案將致
    被告丁○○及丙○○所分得之兩筆土地均呈L 形狀，經濟價
    值亦隨之降低，本院考量當事人之意願、系爭2 筆土地之性
    質及經濟效用，認附圖所示之方案一，可使兩造所分配之土
    地均得以完整利用，且對所有共有人之利益亦屬公平，被告
    5 人復未提出不同之分割方案，故附圖所示方案一應屬妥適
    ，爰定系爭2 筆土地之分割方案如主文第1 項所示。
五、末按因共有物分割、經界或其他性質上類似之事件涉訟，由
    敗訴當事人負擔訴訟費用顯失公平者，法院得酌量情形，命
    勝訴之當事人負擔其一部，民事訴訟法第80條之1 定有明文
    。因分割共有物之分割方案，係屬法院依職權所定，兩造所
    提出之分割分案，係供法院於決定分割方案之參考，是本件
    原告之請求雖有理由，然被告就本件分割方案所提出之防禦
    方法，亦屬防禦其權利所必要，若由被告負擔全部訴訟費用
    顯有失公平，爰就本件訴訟費用之分擔，酌定由兩造依附表
    所示應有部分之比例分擔之。
六、據上論結，本件原告之訴為有理由，依民事訴訟法第385 條
    第1 項前段、第78條、第80條之1 、第85條第1 項但書，判
    決如主文。
中　　華　　民　　國　　96　　年　　11　　月　　30　　日
                  民事第一庭    法　官　林哲賢
上為正本係照原本作成。
如對本判決上訴，須於判決送達後20日內向本院提出上訴狀。
中　　華　　民　　國　　96　　年　　12　　月　　4 　　日
                                書記官  游  誼
┌────┬────┬────────┐
│所有權人│應有部分│訴訟費用負擔比例│
├────┼────┼────────┤
│ 戊○○ │ 5分之1 │     5分之1     │
├────┼────┼────────┤
│ 丁○○ │ 5分之1 │     5分之1     │
├────┼────┼────────┤
│ 丙○○ │ 5分之1 │     5分之1     │
├────┼────┼────────┤
│ 乙○○ │ 5分之1 │     5分之1     │
├────┼────┼────────┤
│ 甲○○ │10分之1 │    10分之1     │
├────┼────┼────────┤
│ 己○○ │10分之1 │    10分之1     │
└────┴────┴────────┘
